ACORDAO-COMPLETO-2543193

ACÓRDÃO 4979/2022 ATA 30/2022 - PRIMEIRA CÂMARA

VISTOS, relatados e discutidos estes autos que tratam de atos de pensão militar emitidos no âmbito do Comando do Exército em favor das Sras. Angela Maria Pereira Soares, Deli Alzira Moraes Ramos, Jelita da Silva Pereira e Mara Regina da Silva Pereira,
ACORDAM os Ministros do Tribunal de Contas da União, reunidos em sessão da Primeira Câmara, diante das razões expostas pelo Relator, com fundamento nos arts. 71, inciso III, da Constituição Federal e 1º, inciso V, 39, inciso II, e 45 da Lei 8.443, de 16 de julho de 1992, em:
9.1. considerar legal o ato de concessão 29065/2017, determinando-se o registro correspondente;
9.2. considerar ilegal o ato de pensão militar 32438/2020, negando-lhe o registro;
9.3. dispensar o ressarcimento das quantias indevidamente recebidas de boa-fé, consoante o enunciado 106 da Súmula de Jurisprudência deste Tribunal;
9.4. determinar ao Comando do Exército que:
9.4.1. faça cessar, no prazo de 15 (quinze) dias, contado a partir da ciência desta deliberação, os pagamentos decorrentes do ato impugnado, sob pena de responsabilidade solidária da autoridade administrativa omissa, consoante disposto nos arts. 71, inciso IX, da Constituição Federal e 262 do Regimento Interno desta Corte;
9.4.2. dê ciência desta deliberação às interessadas, alertando-as de que o efeito suspensivo proveniente da interposição de eventuais recursos, caso não providos, não as exime da devolução dos valores indevidamente percebidos após a notificação;
9.4.3. envie a esta Corte de Contas, no prazo de 30 (trinta) dias, por cópia, comprovante de que as interessadas tiveram ciência desta deliberação;
9.5. autorizar a Sefip que:
9.5.1. esclareça à unidade de origem, com fundamento no art. 262, § 2º, do Regimento Interno, que a concessão considerada ilegal poderá prosperar mediante a emissão e o encaminhamento a este Tribunal de novo ato concessório, desde que escoimado da irregularidade apontada nestes autos;
9.5.2. monitore o cumprimento das medidas indicadas no subitem 9.4 acima.

Ato de pensão militar.

Primeira Câmara

Comando do Exército.

3. Interessados/Responsáveis:
3.1. Interessados: Angela Maria Pereira Soares (XXX.171.020-XX); Deli Alzira Moraes Ramos (XXX.300.860-XX); Jelita da Silva Pereira (XXX.513.710-XX); Mara Regina da Silva Pereira (XXX.852.170-XX).

Jorge Oliveira (na Presidência).

13.1. Ministros presentes: Jorge Oliveira (na Presidência) e Benjamin Zymler (Relator).
13.2. Ministro que alegou impedimento na Sessão: Jorge Oliveira (na Presidência).
13.3. Ministros-Substitutos convocados: Marcos Bemquerer Costa e André Luís de Carvalho.
13.4. Ministro-Substituto presente: Augusto Sherman Cavalcanti.

BENJAMIN ZYMLER

Adoto como relatório o parecer da unidade técnica, cujos termos são os seguintes:
"INTRODUÇÃO
Trata-se de atos de pensão militar, submetidos, para fins de registro, à apreciação do Tribunal de Contas da União (TCU) , de acordo com o art. 71, inciso III, da Constituição Federal.  Os atos foram cadastrados e disponibilizados ao TCU por intermédio do Sistema e-Pessoal, na forma do art. 2º e 4º da Instrução Normativa TCU 78/2018.
Os atos desse processo pertencem às seguintes unidades:
Unidade emissora: COMANDO DO EXÉRCITO.
Unidade cadastradora: DIRETORIA DE INATIVOS E PENSIONISTAS.
Subunidade cadastradora: SUC3 - 3ª Região Militar.
EXAME TÉCNICO
Procedimentos aplicados
Os procedimentos para exame, apreciação e registro de atos de pessoal encontram-se estabelecidos na Instrução Normativa TCU 78/2018 e na Resolução TCU 206/2007. Essas normas dispõem que os atos de pessoal disponibilizados por meio do e-Pessoal devem ser submetidos previamente a críticas automatizadas, com base em parâmetros predefinidos.
As críticas das informações cadastradas na etapa de coleta do ato foram elaboradas e validadas levando-se em conta as peculiaridades de cada ato. Os itens verificados nessa etapa são inerentes a dados cadastrais, fundamentos legais, mapa de tempo, ficha financeira, assim como eventuais ocorrências de acumulação. Trata-se de verificações abrangentes, minuciosas e precisas e sem a necessidade de ação humana e, portanto, menos suscetível a falhas. As críticas aplicadas estão discriminadas no sistema, no Menu e-Pessoal, opção "Crítica", que podem ser acessadas mediante concessão de perfil específico a servidores do TCU responsáveis pela análise.
Além das críticas automatizadas, há verificação humana adicional no caso de haver alertas do sistema ou informações não formatadas, como esclarecimentos do gestor ou do controle interno.  
As críticas também consideram os registros do Sistema Integrado de Administração de Recursos Humanos (Siape) . O Siape disponibiliza informações atualizadas sobre as parcelas que integram os proventos, diferentemente, portanto, do e-Pessoal, que informa as parcelas no momento do registro do ato. 
Essa confrontação com o Siape fornece uma visão atual e verdadeira da situação, o que permite descaracterizar irregularidades e inconsistências que, embora constantes do e-Pessoal, já foram corrigidas.
As verificações detectadas nos atos encontram-se discriminadas na aba de pendências de cada ato no sistema e-Pessoal, bem como nos espelhos dos atos contemplados por esta instrução.
Exame das Constatações
Ato: 29065/2017 - Alteração - Interessado: ADAO ALEXANDRE PEREIRA - CPF: XXX.998.200-XX
Beneficiários: MARA REGINA DA SILVA PEREIRA - CPF: XXX.852.170-XX - Filho (a) ; ANGELA MARIA PEREIRA SOARES - CPF: XXX.171.020-XX - Filho (a) e JELITA DA SILVA PEREIRA - CPF: XXX.513.710-XX - Filho (a) 
Parecer do Controle Interno: considerar o ato Legal com esclarecimentos. Justificativa:  O ato em tela foi diligenciado ao Gestor de pessoal para fins de correções, as quais foram efetuadas. O sistema gerou uma crítica após adequação do fundamento legal da reforma. O fundamento utilizado anteriormente, refere-se a oficial, e, como o instituidor não se trata de oficial, mas de praça, foi atualizado para o constante neste ato (REF-93) , sendo que a portaria de reforma cita os dispositivos legais constante deste fundamento.
Constatações e análises: 
1.1.1. Posto/Graduação na ativa diferente do da reforma.
Justificativa do Gestor de Pessoal: Conforme Apelação Civel nº 100.613-RS / DECISAO JUDICIAL TRANSITO JULGADO em 29/08/1986Gestor anexou os seguintes documentos: APELACAO CIVEL Nº 100.613 - RS-Sentença judicial,.
Análise do Controle Interno: Justificativa do gestor esclarece pendência
Análise da Equipe Técnica: Legal
Situação detalhada em outro tópico desta instrução.
1.1.2. Detectado que reforma foi determinada por decisão judicial.
Justificativa do Gestor de Pessoal: Não há. Verificação efetuada no âmbito do TCU.
Análise do Controle Interno:  Não há. Verificação efetuada no âmbito do TCU.
Análise da Equipe Técnica: Legal
A decisão judicial anexa ao presente ato de pessoal, proferida pela 2ª Turma do Tribunal Federal de Recursos, conferiu ao instituidor da pensão militar a graduação de Terceiro Sargento.
Desse modo, cabe o entendimento de que a pendência foi sanada.
No que tange ao acúmulo da pensão militar com outros benefícios cabe esclarecer que MARA REGINA DA SILVA PEREIRA recebe uma aposentadoria pelo Regime Geral da Previdência Social, enquanto que as demais interessadas recebem apenas as cotas partes da pensão militar em exame.
Assim, verifica-se que as situações descritas são permitidas pelo artigo 29 da Lei 3765/1960.
1.1.3. Ato com anexo do tipo sentença judicial (APELACAO CIVEL Nº 100.613 - RS) .
Justificativa do Gestor de Pessoal: Não há. Verificação efetuada no âmbito do TCU.
Análise do Controle Interno:  Não há. Verificação efetuada no âmbito do TCU.
Análise da Equipe Técnica: Legal
Situação detalhada em outro tópico desta instrução.
O quadro resumo de ocorrências e, quando for o caso, o detalhamento da norma legal e da jurisprudência para as inconsistências acima elencadas encontra-se no anexo II dessa instrução. 
Encaminhamento do ato: 
Considerar LEGAL e conceder o registro do ato de ADAO ALEXANDRE PEREIRA.
Ato: 32438/2020 - Alteração - Interessado: ADAO ALEXANDRE PEREIRA - CPF: XXX.998.200-XX
Beneficiários: JELITA DA SILVA PEREIRA - CPF: XXX.513.710-XX - Filho (a) ; DELI ALZIRA MORAES RAMOS - CPF: XXX.300.860-XX - Companheiro (a) ; ANGELA MARIA PEREIRA SOARES - CPF: XXX.171.020-XX - Filho (a) e MARA REGINA DA SILVA PEREIRA - CPF: XXX.852.170-XX - Filho (a) 
Parecer do Controle Interno: considerar o ato Legal.
Constatação e análise: 
1.1.4. Ato com anexo do tipo sentença judicial (Decisão União Estável) .
Justificativa do Gestor de Pessoal: Não há. Verificação efetuada no âmbito do TCU.
Análise do Controle Interno:  Não há. Verificação efetuada no âmbito do TCU.
Análise da Equipe Técnica: Ilegal
Sentença judicial conferiu à beneficiária DELI ALZIRA MORAES RAMOS a condição de companheira do instituidor da pensão no âmbito do processo judicial 001/01.16.0062930-0 da Vara de Família do Foro Regional Parteno - 2 Juizado - Tribunal de Justiça do Rio Grande do Sul.
Tendo em vista que na referida decisão restou consignado que a Juíza reconheceu a existência de convivência pública, contínua e duradoura, estabelecida com o objetivo de constituição de família, cuja relação durou mais de 30 anos, cabe considerar a pendência sanada.
Contudo, a interessada em questão recebe três benefícios do Erário: a presente pensão militar, uma aposentadoria e uma pensão pelo Regime Geral da Previdência Social.
Observa-se que essa situação não é permitida, conforme disposição do art. 29 da Lei 3.765/1960. Assim, a acumulação de três benefícios pela pensionista não merece prosperar, razão pela qual o ato em exame poderá ser considerado ilegal.
Cabe salientar, no entanto, que a interessada poderá optar, a qualquer tempo, pelo recebimento do benefício relativo à pensão militar em exame, contanto que comprove seu respectivo enquadramento no dispositivo legal mencionado no item anterior, escolhendo apenas os benefícios legalmente acumuláveis.
Quanto às demais interessadas importa informar que MARA REGINA DA SILVA PEREIRA é aposentada pelo Regime Geral da Previdência Social, enquanto que as outras beneficiárias recebem apenas a pensão em análise.
O quadro resumo de ocorrências e, quando for o caso, o detalhamento da norma legal e da jurisprudência para a inconsistência acima elencada encontra-se no anexo II dessa instrução. 
Encaminhamento do ato: 
Considerar ILEGAL e recusar registro do ato de Pensão militar de ADAO ALEXANDRE PEREIRA do quadro de pessoal do órgão/entidade COMANDO DO EXÉRCITO, com base nos arts. 71, inciso III, da Constituição Federal, 1º, inciso V, e 39, inciso II, da Lei 8.443/1992 e 260, § 1º, do Regimento Interno.
Determinar à Secretaria de Fiscalização de Pessoal que monitore o cumprimento da (s) medida (s) indicada (s) para o ato de Pensão militar de ADAO ALEXANDRE PEREIRA. 
Com fulcro no art. 262, caput, do Regimento Interno deste Tribunal, determinar ao órgão/entidade COMANDO DO EXÉRCITO que: 
dispense a devolução dos valores indevidamente recebidos de boa-fé até a data da ciência do órgão/entidade COMANDO DO EXÉRCITO, do acórdão que vier a ser proferido, com base no Enunciado 106 da Súmula da Jurisprudência do TCU.
apresente ao beneficiário o direito a opção entre os cargos/proventos acumulados ilegalmente com a pensão militar/reforma para tal situação se enquadre no que prescreve o art. 29 de Lei nº 3765/60.
dê ciência, no prazo de quinze dias, contados da notificação, do inteiro teor desta deliberação ao interessado, alertando-o de que o efeito suspensivo proveniente da interposição de eventuais recursos junto ao TCU não o exime da devolução dos valores percebidos indevidamente, caso o recurso não seja provido.
informe o teor do acórdão que vier a ser prolatado, encaminhando ao TCU, no prazo de trinta dias, comprovante da data de ciência pelo interessado, nos termos do art. 4º, § 3º, da Resolução TCU 170/2004.
CONCLUSÃO
A abrangência e a profundidade das verificações levadas a efeito fundamentam convicção de que o ato 29065/2017 pode ser apreciado pela legalidade, em razão de não terem sido encontradas irregularidades no ato, de acordo com o item Exame das Constatações desta instrução.
A abrangência e a profundidade das verificações levadas a efeito fundamentam convicção de que o ato 32438/2020 pode ser apreciado pela ilegalidade, em razão das irregularidades apontadas no item Exame das Constatações desta instrução, que representam afronta à legislação e à jurisprudência de referência
PROPOSTA DE ENCAMINHAMENTO
Ante o exposto, com fundamento no art. 71, inciso III, da Constituição Federal, no art. 1º, inciso V, e art. 39, incisos I e II, da Lei 8.443/1992, no art. 260 do Regimento Interno do Tribunal de Contas da União, propõe-se: 
Considerar ILEGAL e recusar registro do ato de Pensão militar 32438/2020 de ADAO ALEXANDRE PEREIRA do quadro de pessoal do órgão/entidade COMANDO DO EXÉRCITO, com base nos arts. 71, inciso III, da Constituição Federal, 1º, inciso V, e 39, inciso II, da Lei 8.443/1992 e 260, § 1º, do Regimento Interno.
Considerar LEGAL e conceder o registro do ato 29065/2017 de ADAO ALEXANDRE PEREIRA.
Determinar à Secretaria de Fiscalização de Pessoal que monitore o cumprimento da (s) medida (s) indicada (s) para o ato de Pensão militar de ADAO ALEXANDRE PEREIRA.
Com fulcro no art. 262, caput, do Regimento Interno deste Tribunal, determinar ao órgão/entidade COMANDO DO EXÉRCITO que: 
dê ciência, no prazo de quinze dias, contados da notificação, do inteiro teor desta deliberação ao interessado, alertando-o de que o efeito suspensivo proveniente da interposição de eventuais recursos junto ao TCU não o exime da devolução dos valores percebidos indevidamente, caso o recurso não seja provido.
apresente ao beneficiário o direito a opção entre os cargos/proventos acumulados ilegalmente com a pensão militar/reforma para tal situação se enquadre no que prescreve o art. 29 de Lei nº 3765/60.
informe o teor do acórdão que vier a ser prolatado, encaminhando ao TCU, no prazo de trinta dias, comprovante da data de ciência pelo interessado, nos termos do art. 4º, § 3º, da Resolução TCU 170/2004.
dispense a devolução dos valores indevidamente recebidos de boa-fé até a data da ciência do órgão/entidade COMANDO DO EXÉRCITO, do acórdão que vier a ser proferido, com base no Enunciado 106 da Súmula da Jurisprudência do TCU."
2.	O Ministério Público junto a esta Corte de Contas manifestou-se de acordo com a proposta da unidade técnica.
	É o Relatório.

não há.

Procurador Rodrigo Medeiros de Lima.

PENSÃO MILITAR. ACUMULAÇÃO DE MAIS DE DOIS BENEFÍCIOS CUSTEADOS PELOS COFRES PÚBLICOS. ILEGALIDADE. NEGATIVA DE REGISTRO. LEGALIDADE DE OUTRO ATO. DETERMINAÇÕES.

PENSÃO MILITAR (PMIL)

Secretaria de Fiscalização de Integridade de Atos e Pagamentos de Pessoal e de Benefícios Sociais (Sefip).

Em julgamento, dois atos de alteração de pensão militar emitidos no âmbito do Comando do Exército em que figuram como instituidor o Sr. Adão Alexandre Pereira, ocupante na ativa do posto de Soldado, e como beneficiárias as Sras. Angela Maria Pereira Soares, Deli Alzira Moraes Ramos, Jelita da Silva Pereira e Mara Regina da Silva Pereira.
2.	A unidade técnica propõe que o ato de alteração 29065/2017 seja considerado legal. No tocante ao ato de alteração 32438/2020, a Sefip manifesta-se pela sua ilegalidade, em virtude da acumulação indevida da pensão militar percebida por Deli Alzira Moraes Ramos com outros dois benefícios previdenciários (aposentaria e pensão) oriundos do Regime Geral de Previdência Social (RGPS) .
3.	O Ministério Público junto a esta Corte de Contas manifestou-se de acordo com a proposta da unidade técnica.
4.	Da análise dos elementos constantes dos presentes autos, acolho a conclusão a que chegou a unidade técnica em relação aos atos de pensão ora submetidos a julgamento, senão vejamos.
5.	A Lei 3.765/1960, em seu art. 29, com a redação dada pela Medida Provisória 2.215-10/2001, vigente quando do óbito do militar (dezembro de 2017) , não admite a cumulação de pensão com mais de uma outra fonte de renda proveniente dos cofres públicos:
"Art. 29. É permitida a acumulação:
I - de uma pensão militar com proventos de disponibilidade, reforma, vencimentos ou aposentadoria;  
II - de uma pensão militar com a de outro regime [...]".
6.	No caso concreto, a Sefip detectou que a beneficiária Deli Alzira Moraes Ramos acumula a pensão militar em análise com uma aposentadoria e uma pensão por morte previdenciária, ambas provenientes do Regime Geral de Previdência Social (RGPS) , o que afronta o disposto no art. 29 da Lei 3.765/1960.
7.	Assim sendo, o ato de concessão de pensão militar 32438/2020 deve ser considerado ilegal, sendo oportuno registrar as palavras do Ministro Vital do Rêgo no voto condutor do recente Acórdão 5263/2020-TCU-Primeira Câmara, ao examinar situação análoga:
"8.6. Observo que o entendimento do Superior Tribunal de Justiça, nos termos do que restou decidido no 1434168/RS, é no sentido de que 'a acumulação de benefícios percebidos dos cofres públicos deve ser interpretada restritivamente, sob pena de ofensa ao princípio da legalidade'. Deve prevalecer, portanto, a interpretação de que a acumulação de benefícios recebidos de cofres públicos deve ser entendida de maneira restritiva. Logo, a acumulação de 1 (um) benefício pensional militar com dois vencimentos decorrentes do exercício de cargos civis pela Sra. Francisca Vilma da Silva Salles deve ser considerada ilegal, ainda que tais cargos sejam acumuláveis.
8.7. Ainda na linha da interpretação restritiva, não se deve perder de vista que o objetivo precípuo de uma pensão é o de prover o suprimento das necessidades básicas de sobrevivência e manutenção dos beneficiários. Em outras palavras, o objetivo é garantir o pagamento dos custos necessários à sobrevivência daquele que tem o direito a receber a pensão. De outro lado, não se pode olvidar que, consoante entendimento desta Corte de Contas, o benefício decorrente de pensão por morte não se confunde com herança, de sorte que não é adequado considerar a eventual manutenção de padrão de vida de quem quer que seja o beneficiário (Decisão 641/1999-TCU-Plenário) . Por tais razões, considero correto o entendimento constante do acórdão recorrido" (grifos acrescidos) .
8.	Quanto ao ato de alteração 29065/2017, entendo que este deva ser registrado, dada a ausência de qualquer irregularidade, considerando-se, sobretudo, a existência do trânsito em julgado de decisão judicial assegurando a reforma do instituidor no posto de Terceiro Sargento.
	Ante o exposto, VOTO por que seja adotada a deliberação que ora submeto à apreciação deste Colegiado.
TCU, Sala das Sessões, em 30 de agosto de 2022.
BENJAMIN ZYMLER 
Relator